【裁判字號】    87,上易,52
【裁判日期】    890104
【裁判案由】    債務不履行損害賠償
【裁判全文】
臺灣高等法院民事判決                            八十七年度上易字第五十二號
    上  訴  人    乙○○
    訴訟代理人    陳為祥律師
    複 代理 人    王學元      住台北市○○路○段七十五巷十七號三樓之二
    被 上訴 人    甲○○      住台北市○○區○○路二段十巷四號五樓
    訴訟代理人    林辰彥律師
    複 代理 人    黃淑怡律師
                  張凱輝律師
右當事人間請求債務不履行損害賠償事件，上訴人對於中華民國八十七年三月二十五
日臺灣士林地方法院八十六年度訴字第一二一○號第一審判決提起上訴，本院判決如
左：
    主    文
原判決除確定部分外廢棄。
被上訴人應給付上訴人新台幣拾柒萬仟佰肆拾伍元，及自民國八十六年十二月
二十五日起至清償日止按週年利率百分之五計算之利息。
第一審（除確定部分外）及第二審訴訟費用由被上訴人負擔。
本判決所命給付，於上訴人以新台幣壹拾貳萬伍仟元為被上訴人供擔保後，得為假執
行。
    事    實
甲、上訴人方面：
  一、聲明：
    (一)如主文第一、二項所示。
    (二)上訴人願供擔保，請准宣告假執行。
  二、陳述：
      除與原判決記載相同者予以引用外，補稱：
    (一)上訴人承租系爭土地係用以經營貨櫃運送及倉儲業務，故有關道路之使用及出
      入安排，為該地是否合乎上訴人使用之關鍵，將租地保持可供上訴人貨櫃車自
      由進出之狀態交由上訴人使用，確為被上訴人依法應負之義務。系爭租約第十
      九條「有關出租地今後如有任何道路使用問題由出租人甲○○與以處理，概與
      承租方乙○○無任何關係」，係被上訴人於八十五年九月三日簽訂之特別條款
      ，當時丙地已被張坤闊占用並以板車擋住，故上訴人拒絕支付丙地之租金，被
      上訴人一再保證會處理，上訴人始同意付款。
    (二)被上訴人先是否認丙地遭人占用及擋住出入口，後雖承認曾出面協商，惟辯稱
      經協調後，上訴人必須在地上自闢通道出入，說詞反覆不一，顯非實在。
乙、被上訴人方面：
  一、聲明：
      上訴駁回。
  二、陳述：
      除與原判決記載相同者予以引用外，補稱：
    (一)系爭丙地縱曾遭人占用或妨礙上訴人使用，惟上訴人並未舉證其曾向被上訴人
      述及丙地遭訴外人張坤闊妨礙，甚或要求被上訴人排除侵害，因被上訴人並未
      居住該處，若無人告知，實無從知悉丙、丁兩地之使用情形，上訴人倘因第三
      人侵害而不能依租賃目的使用丙地，則應先盡其通知義務（民法第四百三十七
      條參照），其未盡此通知義務而逕以被上訴人違約訴請賠償，自難遽認被上訴
      人怠於履行出租人義務，而應負損害賠償之責任。
    (二)被上訴人已將丙地完整交付上訴人使用，業經上訴人於準備狀（二）中自認。
    (三)上訴人係不願使用自己承租之甲地迴車，而欲利用訴外人張坤闊之丁地，張坤
      闊僅將板車停在自己承租之丁地，其目的在阻止上訴人使用丁地迴車，係正當
      防衛自己之權利，殊難強求被上訴人解決其與張坤闊之爭議。
    理    由
一、上訴人起訴主張：其於民國八十一年八月二十日與被上訴人簽訂土地租賃契約書
    ，承租被上訴人向他人承租坐落台北市○○區○里○段○○○段如起訴狀附圖所
    示甲、乙部分土地（下稱甲、乙地），做為其經營之托運行營業用地，約定租期
    自八十一年八月二十日起至八十六年一月二十日止計四年五個月，每月租金為新
    台幣（下同）十萬二千元，逐年調整百分之十，上訴人均已遵期如數簽發支票繳
    納租金，詎因可歸責於被上訴人之事由，致原地主收回乙地，上訴人雖同意被上
    訴人以面積相當之如起訴狀附圖所示丙部分土地（下稱丙地）代替乙地，使原租
    賃關係存續，惟丙地自始即遭訴外人張坤闊占有使用中，上訴人幾經請求被上訴
    人排除訴外人張坤闊之侵害，交付合於契約使用、收益之租賃物，均未獲置理，
    致上訴人受有相當於該部分土地租金三十七萬三千三百四十五元之損害，且因營
    業規模縮小一半，每月短少營收四十一萬四千六百九十二元，自八十五年八月二
    十一日起至八十六年一月二十日止，共計短少營收二百零七萬三千四百六十元之
    利益，為此依民法第二百二十六條、第二百二十七條債務不履行之法律關係請求
    被上訴人賠償所受損害及所失利益，求為判決被上訴人給付上訴人二百四十四萬
    六千八百零五元，及自起訴狀繕本送達翌日起至清償日止，按年息百分之五計算
    之利息（原審為上訴人全部敗訴之判決，上訴人僅就三十七萬三千三百四十五元
    及其利息部分提起上訴，其餘部分未據上訴而告確定）。
二、被上訴人則以：乙地係因上訴人逕與地主洽談承租事宜並簽訂租賃契約，致地主
    終止與被上訴人間之租賃關係，惟乙地自始即由上訴人占有使用中；而兩造商議
    由被上訴人提供丙地代替乙地繼續原租賃關係後，被上訴人即交付無人占有使用
    之丙地與上訴人，訴外人張坤闊雖係丙地之鄰近土地承租人，惟其自始即未占有
    使用丙地，亦未妨礙上訴人對丙地之占有使用等語，資為抗辯。
三、上訴人主張其原與被上訴人簽訂土地租賃契約，承租被上訴人向他人承租之甲、
    乙地，已按期如數繳付租金，因兩造租賃關係存續中，地主收回乙地，遂商議由
    被上訴人提供面積相當之丙地代替乙地，使雙方之原租賃關係存續之事實，業據
    提出土地租賃契約書、存證信函、同意書各一件及支票十六件為證，且為被上訴
    人所不爭執，堪信為真實。
四、上訴人主張被上訴人用以代替乙地之丙地，因自始即由訴外人張坤闊以大貨櫃車
    擋住出入口及占用停放車輛，致上訴人無法使用，被上訴人未依約交付合於約定
    使用之丙地之事實，業據提出照片二十幀為證，雖為被上訴人所否認，惟查：
  (一)證人即曾為兩造協調本件糾紛之警員蔡益旺於本院到庭結稱：「在我受理刑案之
    前，有幫兩邊協調過（我認為是民事糾紛，有與雙方去現場協調），上訴人表示
    面積不足，被上訴人說土地一定夠，乙地被地主收回，甲○○表示以丙地來彌補
    乙地之不足」「八十五年九月、十月間我去現場，現場如原審照片（上訴人所提
    ）所示，現場有張坤闊板車，板車阻擋，致無法進出，丙地無法使用，．．．實
    際上丙地已被第三人占用」「我曾通知張坤闊來做筆錄，他說板架是他公司（的
    ），現場的自小客車有一部是他的，另外的自小客車是他員工的，現場約有七部
    自小客車，板架須用板車車頭來拖才會動」（本院卷五十、五一頁）；而被上訴
    人亦自承其係口頭承諾將丙地交上訴人使用，上訴人曾告知其張坤闊將車停放丙
    地上，丙地無法使用，其不知上訴人有無使用該土地（原審卷三六頁、四十頁背
    面，本院卷四四頁背面）；參以證人張坤闊於本院證稱：「乙○○與甲○○協調
    ，丙地由乙○○使用，我使用一一八－二九地號土地，車子是由丙地的旁邊繞經
    過甲、丙地之間到我租的土地來。蔡警員約在八十五年七月間有到我公司來協調
    （他邀陳、王二人一起來），因我用的土地與丙地地勢較高，乙○○使用丙地，
    其車輛須在我的土地、丙地的北邊迴轉，我同意陳在我土地迴車使用一個月，以
    後他應在甲、丙之間開一條路自行通行，但過了一個月，他沒自行開路，我的路
    也不讓他使用，過一個月後，我的板車就停在黃線與紅線之間，因中間的路是我
    鋪的，我的板車就停在甲、丙地中間一半的地方」「（你的板車停放後，乙○○
    之車可否通行？）無法再通行」等語（本院卷五六、五七頁）及兩造所不爭執於
    八十五年九月三日在原定土地租賃契約書增訂之第十九條記載：「有關出租地今
    後如有任何道路使用問題，由出租人甲○○與以處理」等情；足認上訴人主張丙
    地遭訴外人張坤闊占用，並以板車擋住出入口致上訴人不能使用，被上訴人未交
    付丙地以供使用乙節為實在。
  (二)原審於八十七年二月二十三日至系爭土地勘驗時，丙地雖為無人使用之空地，惟
    當時已不在上訴人本件主張之租期內，其不足據以認為丙地於前開租期內未遭占
    用。
  (三)上訴人以訴外人張坤闊涉嫌竊占丙地提出告訴乙案，雖經台灣士林地方法法院檢
    察署檢察官以八十五年度偵字第一０五八一號不起訴處分（原審卷五十頁），惟
    其理由係以上訴人所指租地及占用之範圍未經測量，宜循民事途徑解決等語，是
    其亦不足以認為訴外人張坤闊未占用丙地。
  (四)被上訴人雖辯稱其已將丙地交付，惟所謂交付應係指將合於所約定使用收益之租
    賃物交付，始與民法第四百二十三條之規定相符，被上訴人未舉證以實其說，所
    辯自無可採。
  (五)被上訴人自承上訴人曾告知丙地無法使用，已如前述，其所辯縱訴外人張坤闊占
    用丙地，上訴人未為通知云云，亦無可採。
  (六)本件上訴人自始主張訴外人張坤闊占用丙地，被上訴人未交付丙地，其於所提準
    備書（二）狀內雖有「更何況被上訴人之所以將丙地交上訴人使用，係因違約被
    地主收回乙地，對上訴人造成違約所致」之陳述（本院卷七十頁背面、七一頁）
    ，經核其前後之文字，無非係在說明因被上訴人違約被地主收回乙地，始以丙地
    代乙地，並非自認被上訴已將丙地交付使用，被上訴人以其已為自認，並無可取
    。
五、按出租人應以合於所約定使用、收益之租賃物，交付承租人，並應於租賃關係存
    續中保持其合於約定使用收益之狀態；又因可歸責於債務人之事由，致給付不能
    者，債權人得請求賠償損害；民法第四百二十三條、第二百二十六條第一項定有
    明文。上訴人租用之丙地因訴外人張坤闊將大貨櫃車擋住出入口並予占用停放車
    輛，致其自始無法使用，被上訴人未依約交付合於約定使用收益之租賃物，其於
    八十五年八月二十一日至八十六年一月二十日之租賃期間顯已構成給付不能，而
    上訴人未能於前開租期使用丙地，其受有相當於已付租金之損害，自得依法請求
    被上訴人為損害賠償。查上訴人主張前開期間之租金合計為三十七萬三千三百四
    十五元，其已將租金給付被上訴人，為被上訴人所不爭執，從而上訴人依債務不
    履行給付不能之法律關係，請求被上訴人賠償所受其損失三十七萬三千三百四十
    五元，及自訴狀繕本送達翌日即八十六年十二月二十五日起至清償止按週年利率
    百分之五計算之利息，即為正當，應予准許。原審為就此部分為上訴人敗訴之判
    決，尚有未洽，上訴意旨指摘原判決該部分不當，求予廢棄改判，為有理由，爰
    由本院予以廢棄改判如主文第二項所示，並依上訴人聲請，酌定擔保金額為假執
    行之宣告。
六、本案事證已臻明確，兩造其餘陳述及舉證於判決結果不生影響，不予一一論列，
    併予敘明。
七、據上論結，本件上訴為有理由，依民事訴訟法第四百五十條、第七十八條、第四
    百六十三條、第三百九十條第二項，判決如主文。
中      華      民      國    八十九    年      一      月      四      日
                                臺灣高等法院民事第二庭
                                    審判長法  官  尤  豐  彥
                                          法  官  魏  麗  娟
                                          法  官  楊  莉  莉
右正本係照原本作成。
不得上訴。
中      華      民      國    八十九    年      一      月      六      日
                                          書記官  張  淑  華


司法院資訊處製作；財團法人民間司法改革基金會備份。
